ACORDAO-COMPLETO-2492554

ACÓRDÃO 15226/2021 ATA 33/2021 - SEGUNDA CÂMARA

VISTOS, relatados e discutidos este processo de Recurso de Reconsideração em processo de tomada de contas especial foi interposto por Luzivalter Dias dos Santos em face do Acórdão 1307/2019-TCU-Segunda Câmara que julgou irregulares suas contas e aplicou-lhe multa no valor de R$ 5.000,00 (cinco mil reais) , em função de omissão no dever de prestação final de contas na execução do Termo de Compromisso 555/2008, cujo objeto era a construção do sistema de abastecimento de água no Município de Dom Inocêncio/PI;
ACORDAM os Ministros do Tribunal de Contas da União, reunidos em sessão de 2ª Câmara, diante das razões expostas pelo relator, com fundamento nos arts. 16, inciso I; 17; 23, inciso I; 32 e 33 da Lei 8.443/1992, em:
9.1. conhecer do presente Recurso de Reconsideração, para, no mérito, dar-lhe provimento, no sentido de tornar insubsistente o item 9.3 do Acórdão 1307/2019-TCU-Segunda Câmara e julgar regulares as contas do Sr. Luzivalter Dias dos Santos, dando-lhe quitação;
9.2. dar ciência desta deliberação ao recorrente e à Procuradoria da República no Estado do Piauí.
9.3. arquivar o presente processo.

Recurso de reconsideração em processo de tomada de contas especial interposto por Luzivalter Dias dos Santos (peças 88-120), buscando impugnar o Acórdão 1.307/2019-TCU-2ª Câmara (peça 53), por meio do qual o responsável teve suas contas julgadas irregulares, com imputação de multa, em função de omissão no dever de prestação final de contas na execução do Termo de Compromisso 555/2008, para construção do sistema de abastecimento de água na localidade.

Segunda Câmara

Município de Dom Inocêncio - PI.

3. Interessados/Responsáveis/Recorrentes:
3.1. Responsáveis: Construtora Genipapo Ltda. (07.217.936/0001-18); Inocêncio Leal Parente (XXX.154.423-XX); Luzivalter Dias dos Santos (XXX.359.454-XX).
3.2. Recorrente: Luzivalter Dias dos Santos (XXX.359.454-XX).

13.1. Ministros presentes: Augusto Nardes (na Presidência), Aroldo Cedraz (Relator) e Raimundo Carreiro.
13.2. Ministros-Substitutos presentes: Marcos Bemquerer Costa e André Luís de Carvalho.

Luzivalter Dias dos Santos

AROLDO CEDRAZ

Ministro-Substituto Marcos Bemquerer Costa.

Adoto como Relatório e transcrevo a seguir a instrução de peça 138, com a qual anuiu o corpo dirigente da Serur (peças 139 e 140) , bem como o Ministério Público junto ao Tribunal (peça 141) :
"INTRODUÇÃO
Cuida-se de recurso de reconsideração em processo de tomada de contas especial interposto por Luzivalter Dias dos Santos (peças 88-120) , buscando impugnar o Acórdão 1307/2019-TCU-Segunda Câmara (peça 53) , por meio do qual o responsável teve suas contas julgadas irregulares, com imputação de multa, em função de omissão no dever de prestação final de contas na execução do Termo de Compromisso 555/2008, para construção do sistema de abastecimento de água na localidade.
Eis o extrato da decisão recorrida (Acórdão 1307/2019-TCU-Segunda Câmara - peça 53) :
VISTOS, relatados e discutidos estes autos referentes à Tomada de Contas Especial instaurada pela Fundação Nacional de Saúde - Funasa contra o Sr. Inocêncio Leal Parente, ex-prefeito de Dom Inocêncio/PI, em face da não consecução dos objetivos pactuados no Termo de Compromisso 555/2008, que tinha por finalidade a execução de sistema de abastecimento de água, nos termos do plano de trabalho aprovado.
ACORDAM os Ministros do Tribunal de Contas da União, reunidos em sessão da 2ª Câmara, ante as razões expostas pelo Relator, em:
9.1. com fundamento nos arts. 1º, inciso I, 16, inciso III, alínea c, 19, caput, e 23, inciso III, da Lei 8.443/1992, julgar irregulares as contas do Sr. Inocêncio Leal Parente e da Construtora Genipapo Ltda., condenando-os ao pagamento das quantias abaixo especificadas, com a fixação do prazo de quinze dias, a contar das notificações, para que comprovem, perante o Tribunal (art. 214, inciso III, alínea a, do Regimento Interno/TCU) , o recolhimento da dívida à Funasa, atualizada monetariamente e acrescida dos juros de mora, calculados a partir das correspondentes datas, até a data do efetivo recolhimento, na forma prevista na legislação em vigor:
9.1.1. Sr. Inocêncio Leal Parente:
	Valor Histórico (R$) 
	Data de Ocorrência

	26.875,37
	5/8/2010

	120.000,00
	10/9/2010

	40.000,00
	5/12/2012

	160.000,00
	5/12/2012

9.1.2. Sr. Inocêncio Leal Parente solidariamente com a Construtora Genipapo Ltda.:
	Valor Histórico (R$) 
	Data de Ocorrência

	53.124,63
	5/8/2010

9.2. aplicar individualmente ao Sr. Inocêncio Leal Parente e à Construtora Genipapo Ltda. a multa prevista no art. 57 da Lei 8.443/1992, nos valores de R$ 65.000,00 (sessenta e cinco mil reais) e R$ 8.000,00 (oito mil reais) , respectivamente, fixando-lhes o prazo de 15 (quinze) dias, a contar do recebimento das notificações, para que comprovem, perante o Tribunal, o recolhimento das dívidas ao Tesouro Nacional (art. 214, inciso III, alínea a, do Regimento Interno/TCU) , atualizadas monetariamente desde a data deste Acórdão até a data do efetivo recolhimento, se forem pagas após o vencimento, na forma da legislação em vigor;
9.3. com base nos arts. 1º, inciso I, 16, inciso III, alínea a, 19, parágrafo único, e 23, inciso III, da Lei 8.443/1992, julgar irregulares as contas do Sr. Luzivalter Dias dos Santos, aplicando-lhe a multa prevista no art. 58, inciso I, da Lei 8.443/1992, no valor de R$ 5.000,00 (cinco mil reais) , fixando-lhe o prazo de 15 (quinze) dias, a contar do recebimento da notificação, para que comprove, perante o Tribunal, o recolhimento da dívida ao Tesouro Nacional (art. 214, inciso III, alínea a, do Regimento Interno/TCU) , atualizada monetariamente desde a data deste Acórdão até a data do efetivo recolhimento, se for paga após o vencimento, na forma da legislação em vigor;
9.4. autorizar, caso requerido, com base no art. 26 da Lei 8.443/1992, o parcelamento das dívidas constantes nos subitens 9.1 a 9.3 deste Acórdão em até 36 (trinta e seis) parcelas mensais e sucessivas, sobre as quais incidirão os correspondentes acréscimos legais (débito: atualização monetária e juros de mora; multa: atualização monetária) , esclarecendo aos responsáveis que a falta de pagamento de qualquer parcela importará no vencimento antecipado do saldo devedor, sem prejuízo das demais medidas legais;
9.5. autorizar, desde logo, a cobrança judicial das dívidas, nos termos do art. 28, inciso II, da Lei 8.443/1992, caso não atendidas as notificações;
9.6. enviar cópia deste Acórdão à Procuradoria da República no Estado do Piauí, nos termos do art. 16, § 3º, da Lei 8.443/1992 c/c art. 209, § 7º, do Regimento Interno do TCU.
HISTÓRICO
A Fundação Nacional de Saúde (Funasa) repassou recursos públicos federais para o Município de Dom Inocêncio, pelo instrumento do Termo de Compromisso 555/2008, para execução de obra de sistema de abastecimento de água, com valores estimados em R$ 444.445,00 (quatrocentos e quarenta e quatro mil e quatrocentos e quarenta e cinco reais) , tendo sido identificado, por ocasião das visitas técnicas, a inexecução do objeto e ausência de benefícios à população local (peça 1, p. 77-79) , durante a gestão do prefeito antecessor (Inocêncio Leal Parente) .
No que concerne ao recorrente em particular, foi imputada responsabilidade tão-somente pela omissão no dever de prestação de contas, em função da obrigação de apresentação das contas de recursos geridos pelo Prefeito antecessor ou, alternativamente, da adoção de ações legais visando ao resguardo do patrimônio público (Súmula 230 do TCU) , fundamento indicado na citação do responsável (peça 22) .
Após a devolução do aviso de recebimento sem o atingimento da finalidade (peça 38) , o responsável foi citado por Edital (peça 39) . Com o transcurso do prazo de defesa in albis, foi decretada a revelia nos termos do art. 12, § 3º, da Lei 8.443/92, resultando o julgamento de irregularidade das contas com a aplicação de multa pela omissão no dever de prestar contas (Acórdão 1307/2019-TCU-Segunda Câmara - peça 53) , decisão contra a qual se insurge o recorrente.
EXAME DE ADMISSIBILIDADE
Nenhuma divergência a ser apontada quanto a proposta positiva de admissibilidade contida nas peças 121 e 121 e acolhida pelo e. Relator Min. Aroldo Cedraz (peça 124) .
EXAME DE MÉRITO
Delimitação
É objeto do recurso analisar a validade da citação realizada e, no mérito, a eventual comprovação de adoção de medidas de preservação dos recursos públicos federais repassados ao Município. De ofício, examinar-se-á eventual ocorrência de prescrição.
Da prescritibilidade das ações de ressarcimento e da incidência do julgamento do RE 669.069/STF (Tema 899) 
Considerando a orientação contida no Acórdão 1441/2016-TCU-Plenário para análise ex officio da questão de prescrição (item 9.1.6) , passemos a análise da eventual ocorrência da prescrição no presente caso, segundo os entendimentos mais recentes do STF e do TCU.
Análise
Não há de ser reconhecida a ocorrência de prescrição no presente caso, uma vez que não existe um intervalo superior a 5 (cinco) anos entre a ocorrência da irregularidade (omissão no dever de prestar contas - prazo final para prestação de contas em 30/1/2014) e a atuação do processo no Tribunal de Contas da União ocorrida em 5/11/2015 (ato inequívoco de apuração dos fatos) , razão pela qual fica evidente a inocorrência de prescrição, qualquer que seja o regime considerado (Código Civil ou Lei 9.873/1999) .
Da validade da citação do responsável e da apresentação de novos documentos comprobatórios do domicílio do responsável
Alega o recorrente que as informações elaboradas pelo Serviço de Administração do Tribunal de Contas da União indicariam a existência de 2 endereços de residência do responsável (Rua Angelim s/n, Centro - Dom Inocêncio/PI e Rua General Barreto de Menezes, 59 - Petrolina/PE) , sendo que o responsável não reside mais em Petrolina/PE, tendo fixado residência, desde longa data, na Rua Angelin s/n (Dom Inocêncio/PI) , conforme registrado em outras citações/intimações em sede administrativa (TCE/PI) e judicial.
Aponta para a obrigação do agente postal em indicar a pessoa responsável pela informação de "mudou-se", sendo que outras notificações postais em diversos órgãos públicos foram recebidas no endereço de Dom Inocêncio/PI. Afirma que a ausência de citação configuraria violação ao princípio do contraditório e da ampla defesa (art. 5º, LV da CF/88) , pleiteando a aplicação analógica de decisões anteriores da Corte.
Assevera a ocorrência de prejuízo à defesa do responsável, sendo que o endereço de residência estaria contido no cadastro fiscal (Receita Federal) , não havendo alteração de endereço no período em debate.
Análise
O caso em apreciação guarda singularidade em relação a outras discussões ordinárias de nulidade na citação, uma vez que o recorrente apresentou novas provas de que o fato atestado pelo agente dos Correios no Aviso de Recebimento (peça 25) , qual seja, o fato de o responsável ter-se mudado do endereço "Rua Angelin, casa s/n. Dom Inocêncio/PI", seria incorreto, na medida em que, segundo as novas evidências documentais, o recorrente sempre teve residência nessa localidade.
Assim, são os novos elementos probatórios que corroboram a afirmação do recorrente de que sempre teve residência no logradouro Rua Angelin s/n, Centro, Dom Inocêncio/PI:
endereço registrado do Cadastro Fiscal tanto na época específica da citação (peça 16) quanto em momentos anteriores e subsequentes (anos de 2013-2019 - peças 102 a 108) ;
endereço utilizado pela PGFN para notificar a inscrição em dívida ativa, postado em 25/6/2019 (peça 101) ;
endereço utilizado no processo 002.952/16, em curso no TC/PI para a citação do responsável, em 7/12/2017 (data próxima à citação nos presentes autos) , conforme evidenciado nas peças 98 e 99, com citação efetivamente recebida;
endereço indicado na procuração apresentada nos autos (peça 87) .
Diversamente do que alega o recorrente, o agente postal possui fé pública, uma vez que exerce uma função pública por delegação de poder, nos termos do art. 246, I, do CPC ("A citação será feita pelo correio") , combinado com o enunciado da Súmula 103 do TCU que assevera a aplicação subsidiária do CPC aos processos em curso no Tribunal de Contas da União.
Todavia, é de se verificar que a presunção de veracidade dos atos administrativos é relativa, admitindo prova robusta em contrário. No caso concreto, as evidências se somam de forma a tornar razoável a afirmação de que o responsável sempre teve residência no endereço constante da base da Receita Federal e que a informação de mudança lançada no aviso de recebimento seria incorreta.
Note-se que, a despeito do esgotamento das tentativas de obtenção de endereço do responsável conforme documentado na peça 30, a frustação do ato de citação é imputável ao agente dos Correios que registrou informação imprecisa no aviso de recebimento, certificando de forma indevida a suposta mudança do responsável daquele logradouro.
De outra sorte, a decretação de revelia do recorrente é ocorrência suficiente para a demonstração de prejuízo ao direito de defesa, sendo correta a medida de anulação do ato de citação e eventual refazimento do ato de citação.
Da adoção de medidas de resguardo do erário federal e da interpretação da Sumula 230 do Tribunal de Contas da União
No mérito, o recorrente alega ter adotado as medidas legais de resguardo ao erário, com a apresentação de representação junto ao Ministério Público Federal, ressaltando que o gestor não administrou as verbas federais. Afirma ademais a adoção de medida de comunicação ao Poder Legislativo para instauração de Comissão Parlamentar de Inquérito para apurar irregularidade em obras realizadas no período de 2009-2012.
Afirma ainda que as medidas adotadas pelo responsável ensejaram a instauração de ação penal (0002263-60.2017.04.01.4004) e ação de improbidade administrativa (0000309.42.2018.4.01.4004) , resultando o resguardo do erário público, afastando qualquer responsabilidade do prefeito sucessor.
Análise
Em se tratando de prefeito sucessor que não gerencia as verbas públicas durante seu mandato, resta tão somente o dever de adoção de medidas legais visando ao resguardo do patrimônio público, nos termos da Súmula 230 do TCU, dado o princípio da continuidade do serviço público.
No presente caso, o recorrente, ainda na fase interna do processo de TCE, informou à Funasa a indisponibilidade dos documentos para a prestação de contas, bem como solicitou a adoção de medidas contra o ex-gestor (peça 1, p. 113) , sem fazer qualquer menção à adoção de medidas administrativas ou judiciais.
O recorrente aduz, em sede recursal, que a instauração de comissão parlamentar de inquérito seria medida suficiente para o resguardo do erário federal, estando registrado no relatório produzido por aquele órgão que "esta Casa foi oficiada pela Prefeitura Municipal de Dom Inocêncio, informando a celebração de vários convênios entre os anos de 2009 a 2012, e que o Município vem de forma constante sendo oficiado pelos Órgãos repassadores dos convênios", tornando evidente que a Prefeitura adotou medidas para preservação do erário (peça 111, p.2) .
Note-se que a comissão parlamentar alcançou a análise dos repasses de recursos no âmbito do presente convênio (peça 111, p. 4, 13-14) , tendo inclusive realizado inspeção in loco, identificando que "a obra encontra-se inacabada e os bairros que deveriam ser beneficiados, encontram-se sem o devido abastecimento do sistema de água", sendo que o relatório final foi encaminhado ao Ministério Público Federal (peça 111, p. 18) .
Portanto, por vias indiretas, o Poder Público Federal teve notícia das irregularidades, possibilitando a adoção de medidas de salvaguarda dos recursos federais e a consequente responsabilização do prefeito antecessor, admitindo, desta forma, a exoneração do recorrente pela demonstração de adoção de medidas concretas.
Deve-se observar que a sanção decorrente da Súmula 230 se dirige ao gestor omisso, que não adota nenhuma espécie de medida de preservação do erário. Diversamente, no caso concreto, os novos documentos colacionados evidenciam esforço do Prefeito sucessor para preservar a aplicação dos recursos públicos recebidos da União, possibilitando o afastamento da responsabilidade quando a omissão no dever de prestar contas.
Caso a Corte venha a adotar a solução de mérito indicada, mostra-se desnecessária a decretação de nulidade da citação conforme debatida no item anterior, uma vez que o julgamento de regularidade das contas é medida mais favorável ao recorrente, impondo a aplicação do art. 171, parágrafo único do Regimento Interno, verbis:
Art 171. Nenhum ato será declarado nulo se do vício não resultar prejuízo para a parte, para o erário, para a apuração dos fatos pelo Tribunal ou para a deliberação adotada.
Parágrafo único. Quando puder decidir do mérito a favor da parte a quem aproveitaria a declaração de nulidade, o Tribunal não a pronunciará nem mandará repetir o ato ou suprir-lhe a falta.
CONCLUSÕES
Admite-se prova em contrário do fato atestado pelo agente postal de suposta mudança de endereço do responsável, uma vez que foi demonstrado que o responsável sempre teve residência no endereço constante dos cadastros fiscais, razão pela qual deve ser reconhecida a nulidade na citação e eventual refazimento do ato.
Existe demonstração de que o prefeito sucessor não foi omisso na apuração de irregularidades na gestão dos recursos realizadas pelo prefeito antecessor, seja pelas comunicações enviadas ao Poder Legislativo Local, seja pela posterior remessa de elementos ao Ministério Público Federal, motivos suficientes para exoneração de responsabilidades.
Desnecessária a decretação de nulidade processual quando a Corte pode decidir o mérito de forma favorável a quem aproveitaria a decretação de nulidade (art. 171, parágrafo único, do RI/TCU) , sendo suficiente o eventual julgamento de regularidade das contas do recorrente.
PROPOSTA DE ENCAMINHAMENTO
Deste modo, submete-se à consideração superior a presente análise do recurso de reconsideração interposto por Luzivalter Dias dos Santos, contra o Acórdão 1307/2019-TCU-Segunda Câmara, para propor, com base nos artigos 32 e 33 da Lei 8.443/92, combinados com o art. 285 do RI/TCU, conhecer e dar provimento ao recurso, julgando regulares as contas do responsável, afastando a condenação contida no item 9.3 do decisum, dando ciência ao recorrente e à Procuradoria da República no Estado do Piauí da decisão que vier a ser adotada."
É o Relatório.

8.1. Elisangela Teixeira Rosa dos Santos (40.605/OAB-PE), representando Luzivalter Dias dos Santos.  
8.2. Ana Paula Oliveira Aragao Parente (17724/OAB-PI) e outros, representando Inocêncio Leal Parente.  
8.3. Marcos Vinicius Macedo Landim (11.288/OAB-PI), representando Construtora Genipapo Ltda..

Procurador Júlio Marcelo de Oliveira.

RECURSO DE RECONSIDERAÇÃO. TOMADA DE CONTAS ESPECIAL. CONHECIMENTO. PROVIMENTO. MODIFICAÇÃO DO ACÓRDÃO RECORRIDO COM VISTAS A JULGAR REGULARES AS CONTAS DO RECORRENTE, AFASTANDO A CONDENAÇÃO CONTIDA NO ITEM 9.3 DO ACÓRDÃO 1.307/2019-TCU-2ª CÂMARA. INSUBSISTÊNCIA DA MULTA APLICADA. CIÊNCIA. ARQUIVAMENTO.

TOMADA DE CONTAS ESPECIAL (TCE)

Secretaria de Recursos (Serur); Secretaria de Controle Externo de Tomada de Contas Especial (SecexTCE).

Conforme consignado no Relatório precedente, este Recurso de Reconsideração em processo de Tomada de Contas Especial foi interposto por Luzivalter Dias dos Santos em face do Acórdão 1307/2019-TCU-Segunda Câmara (Rel. Ministro-Substituto Marcos Bemquerer Costa) , que julgou irregulares suas contas e aplicou-lhe multa no valor de R$ 5.000,00 (cinco mil reais) , em função de omissão no dever de prestação final de contas na execução do Termo de Compromisso 555/2008, cujo objeto era a construção do sistema de abastecimento de água no Município de Dom Inocêncio/PI.
2.	De início, cabe conhecer dos recursos por estarem preenchidos os requisitos de admissibilidade previstos nos artigos 32, inciso I, e 33 da Lei Orgânica do Tribunal de Contas da União.
3.	Do exame empreendido pela Serur, restou demonstrado que o recorrente, "prefeito sucessor não foi omisso na apuração de irregularidades na gestão dos recursos realizadas pelo prefeito antecessor, seja pelas comunicações enviadas ao Poder Legislativo Local, seja pela posterior remessa de elementos ao Ministério Público Federal, motivos suficientes para exoneração de responsabilidades".
4.	Assim, entendo que as medidas adotadas estão coerentes com as exigidas dos gestores sucessores para o resguardo dos recursos públicos federais, notadamente com os comandos da Súmula TCU 230, que aponta que "Compete ao prefeito sucessor apresentar a prestação de contas referente aos recursos federais recebidos por seu antecessor, quando este não o tiver feito e o prazo para adimplemento dessa obrigação vencer ou estiver vencido no período de gestão do próprio mandatário sucessor, ou, na impossibilidade de fazê-lo, adotar as medidas legais visando ao resguardo do patrimônio público".
5.	No caso concreto, restou patente que o recorrente, ainda na fase interna do processo de TCE, informou à Funasa a indisponibilidade dos documentos para a prestação de contas, bem como solicitou a adoção de medidas contra o ex-gestor, bem como oficio o Poder Legislativo local a respeito das irregularidades em convênios federais, incluindo a avença em análise nesses autos, medidas que, embora incompletas, diante da não adoção de outras medidas administrativas e judiciais possíveis, mostraram-se suficientes, no caso concreto, para a adoção de medidas de salvaguarda dos recursos federais e a consequente responsabilização do prefeito antecessor.
6.	Diante desse contexto, entendo que podem ser acolhidas as justificativas apresentadas nesta fase recursal para exonerar a responsabilidade do prefeito sucessor.
7.	Então, acolho integralmente o exame e a proposta de encaminhamento apresentada pela Serur, que contou com a anuência do Ministério Público junto ao Tribunal, incluindo seus fundamentos às minhas próprias razões de decidir, para dar provimento ao recurso, julgando regulares as contas do Sr. Luzivalter Dias dos Santos, afastando a condenação contida no item 9.3 do Acórdão 1307/2019-TCU-Segunda Câmara.
Isso posto, VOTO no sentido de que o Tribunal adote a deliberação que ora submeto ao Colegiado.
TCU, Sala das Sessões, em 21 de setembro de 2021.
AROLDO CEDRAZ 
Relator